ACORDAO-COMPLETO-2477808

ACÓRDÃO 8597/2021 ATA 19/2021 - PRIMEIRA CÂMARA

VISTA, relatada e discutida a tomada de contas especial instaurada pela Secretaria Especial de Cultura contra a empresária individual Renata Maria Gonçalves Mora (CPF: XXX.977.238-XX) e a sociedade empresária Renata Maria Gonçalves Mora (CNPJ: 11.405.943/0001-10) em razão da omissão na prestação de contas de R$ 73.000,00, captados em 2012 com base na Lei 8.313/1991 (Lei Rouanet) , para realização do projeto cultural Pronac 11-8019, denominado "Som de Madeira".
ACORDAM os Ministros do Tribunal de Contas da União, reunidos em sessão da 1ª Câmara, diante das razões expostas pelo Relator, com fundamento nos arts. 1º, I; 16, III, "c" e § 2º; 12, § 3º; 16, § 3º; 19; 23, III, "a"; 28, I, e 57 da Lei 8.443/1992 e nos arts. 1º, I; 209, III e § 7º; 210; 214, III; 217, §§ 1º e 2º, e 267 do Regimento Interno, em:
9.1. considerar revel Renata Maria Gonçalves Mora (11.405.943/0001-10 e XXX.977.238-XX) ;
9.2. julgar irregulares as contas de Renata Maria Gonçalves Mora (11.405.943/0001-10 e XXX.977.238-XX) ;
9.3. condenar Renata Maria Gonçalves Mora (11.405.943/0001-10 e XXX.977.238-XX) ao pagamento ao Fundo Nacional de Cultura da importância de R$ 73.000,00 (setenta e três mil reais) , atualizada monetariamente e acrescida de juros de mora, calculados a partir de 14/06/21/05/2010 até a data do efetivo recolhimento, nos termos da legislação vigente, abatida, por ocasião do pagamento, a quantia de R$ 82,60 (oitenta e dois reais e sessenta centavos) , recolhida em 30/04/2018;
9.4. aplicar a Renata Maria Gonçalves Mora multa de R$ 20.000,00 (vinte mil reais) , a ser recolhida ao Tesouro Nacional atualizada monetariamente desde a data deste acórdão até a data do efetivo pagamento, caso este venha a ser efetuado após o vencimento do prazo abaixo fixado, na forma da legislação vigente;
9.5. fixar prazo de 15 (quinze) dias, contados da notificação desta deliberação, para comprovação, perante o Tribunal, do recolhimento das quantias acima;
9.6. autorizar, desde logo, a cobrança judicial das dívidas, caso não atendidas as notificações;
9.7. autorizar, caso requerido e o processo não haja sido remetido para cobrança judicial, o parcelamento das dívidas em até 36 (trinta e seis) parcelas mensais e consecutivas;
9.8. fixar o vencimento da primeira parcela em 15 (quinze) dias, a contar do recebimento da notificação, e os das demais a cada 30 (trinta) dias, com incidência, sobre cada valor mensal, dos correspondentes acréscimos legais;
9.9. esclarecer à responsável que a falta de recolhimento de qualquer parcela importará no vencimento antecipado do saldo devedor;
9.10. encaminhar cópia deste acórdão à responsável, à Secretaria Especial de Cultura, e ao Procurador-Chefe da Procuradoria da República no Estado da Paraíba, com a informação de que a íntegra do relatório e do voto que o fundamentam está disponível no endereço eletrônico www.tcu.gov.br/acordãos.

Tomada de contas especial decorrente da omissão da prestação de contas de recursos captados com amparo na Lei Rouanet.

Primeira Câmara

Secretaria Especial da Cultura

3. Responsáveis: Renata Maria Goncalves Mora (11.405.943/0001-10 e XXX.977.238-XX)

13.1. Ministros presentes: Benjamin Zymler (na Presidência), Vital do Rêgo e Jorge Oliveira (Relator).
13.2. Ministro-Substituto convocado: Marcos Bemquerer Costa.
13.3. Ministro-Substituto presente: Weder de Oliveira.

ACORDAO-COMPLETO-2528468

Acórdão de Relação 1231/2022 - Primeira Câmara

Acórdão de Relação

JORGE OLIVEIRA

Adoto como relatório a instrução produzida na Secretaria de Controle Externo de Tomada de Contas Especial - SecexTCE (peça 67) , a seguir transcrita e endossada pelo corpo dirigente daquela unidade técnica (peças 68/69) e pelo Ministério Público junto ao TCU - MPTCU (peça 70) :
"Cuidam os autos de tomada de contas especial instaurada pela Secretaria Especial da Cultura, em desfavor da empresária individual Renata Maria Gonçalves Mora (CPF: XXX.977.238-XX) e a sociedade empresária Renata Maria Gonçalves Mora (CNPJ: 11.405.943/0001-10) , em razão da omissão no dever de prestar contas dos recursos captados por força do projeto cultural Pronac 11-8019, denominado "Som de madeira" (peça 1) .
HISTÓRICO
Em 1/8/2018, com fundamento na IN/TCU 71/2012, alterada pela IN/TCU 76/2016 e DN/TCU 155/2016, o dirigente da instituição Secretaria Especial da Cultura autorizou a instauração da tomada de contas especial (peça 17) . O processo foi registrado no sistema e-TCE com o número 125/2019.
A Portaria nº 566, de 30/09/2011 (peça 5, p. 2) , autorizou a captação do valor de apoio, totalizando R$ 219.130,00, no período de 03/10/2011 a 31/12/2012 (prorrogado à peça 6) , com prazo para execução dos recursos de 14/06/2012 a 31/12/2014, recaindo o prazo para prestação de contas em 30/1/2015.
A empresa proponente captou recursos autorizados, no montante de R$ 73.000,00, conforme atestam os recibos (peça 7) . Os recursos foram creditados na conta bancária em 14/6/2012, conforme extrato bancário à peça 8.
O fundamento para a instauração da Tomada de Contas Especial, conforme consignado na matriz de responsabilização elaborada pelo tomador de contas, foi a constatação da seguinte irregularidade: 
Omissão no dever de prestar contas.
Os responsáveis arrolados na fase interna foram devidamente comunicados e, diante da ausência de justificativas para elidir a irregularidade e da não devolução dos recursos, instaurou-se a tomada de contas especial.
No Relatório de TCE nº 125 (peça 37) , o tomador de contas concluiu que o prejuízo importaria no valor original de R$ 72.917,40, imputando-se a responsabilidade a Renata Maria Gonçalves Mora (CPF: 249.977.238-7) , na condição de dirigente e a Renata Maria Gonçalves Mora (CNPJ: 11.405.943/0001-10) .
Em 23/3/2020, a Controladoria-Geral da União emitiu o relatório de auditoria (peça 39) , em concordância com o relatório do tomador de contas. O certificado de auditoria e o parecer do dirigente do órgão de controle interno concluíram pela irregularidade das presentes contas (peças 40 e 41) .
Em 30/3/2020, o ministro responsável pela área atestou haver tomado conhecimento das conclusões contidas no relatório e certificado de auditoria, bem como do parecer conclusivo do dirigente do órgão de controle interno, manifestando-se pela irregularidade das contas, e determinou o encaminhamento do processo ao Tribunal de Contas da União (peça 42) .
Na instrução inicial (peça 45) , entendeu-se pertinente manter a sociedade empresária no rol de responsabilização, em solidariedade com a empresária individual que, ao fim, responde com seu patrimônio pessoal pelas dívidas decorrentes da atividade empresaria.
Sem olvidar que, na jurisprudência do TCU, predomina o entendimento de que 'na hipótese de dano ao erário envolvendo empresa de natureza jurídica individual, apenas o proprietário deve ser responsabilizado pelo débito, uma vez que o empresário individual atua em nome próprio, respondendo seus bens particulares pelas dívidas decorrentes da atividade empresarial', no caso vertente, adotou-se a linha do recente Acórdão 4508/2020-TCU-Primeira Câmara (sessão de 14/4/2020) , em que o relator, Ministro Vital do Rego, assim se manifesta:
'Quanto à jurisprudência deste Tribunal, pelo que pude observar, não há uniformidade quanto à forma de condenar essa sociedade individual. Em alguns julgados, há a condenação tanto da sociedade empresária quanto do empresário individual. Em outros, somente a pessoa física é condenada ao pagamento do débito.
Em todos os casos, entretanto, é observada a não aplicação de multa à firma individual e ao empresário individual, simultaneamente, de forma a não caracterizar o bis in idem, posto que o patrimônio envolvido é único.
Em meus julgados, optei por condenar somente os empresários individuais, dada a confusão patrimonial existente entre o empresário e a firma individual, não vislumbrando motivos para a condenação solidária da empresa, até diante da ausência de personalidade jurídica desta última.
Não obstante isso, não pude deixar, nesta oportunidade, de considerar a preocupação externada pelo Min. Augusto Sherman no voto condutor do Acórdão 11855/2019-TCU-Primeira Câmara, de que a existência de um CNPJ para a firma individual, ainda que não importe em personalidade jurídica distinta da do empresário, pode resultar, talvez até por equívoco, em distinta propriedade de bens nos cadastros de entidades como bancos, cartórios e departamento de trânsito.
Assim, de forma a conferir maior eficácia na busca de bens e no ressarcimento em fase de execução de dívida, S.Exa. defendeu, naquele julgado, a condenação solidária entre a empresa individual e o empresário.
Neste processo, o representante do MPTCU sugeriu a aposição, no acórdão a ser proferido, dos números do CPF e do CNPJ ao lado do nome do empresário individual, buscando, na mesma linha do acórdão acima mencionado, ampliar as buscas de bens em caso de eventual cobrança judicial posterior.
Entendo que a solução alvitrada pelo MPTCU pode resolver o problema suscitado no Acórdão 11855/2019-TCU-Primeira Câmara. A inclusão do CNPJ ao lado do CPF do empresário individual possibilitará a ampliação da busca pelos bens na fase de execução, sem que seja preciso condenar a empresa individual que não possui personalidade jurídica.
Por fim, acompanho a jurisprudência pacífica quanto à imposição de multa somente ao empresário individual.' (GRIFA-SE) 
Assim, propôs-se a realização de citação e audiência para as irregularidades a seguir detalhadas: 
Irregularidade 1: omissão no dever de prestar contas.
Evidências da irregularidade: documentos técnicos presentes nas peças 12, 16, 17, 18, 20, 21, 22, 23, 24, 25, 26, 27, 28, 29 e 31.
Normas infringidas: Constituição Federal, art. 70, § único; Instrução Normativa n° 01/2012, art. 6°, inciso V, e art. 71; Instrução Normativa nº 01/2013, art. 75; Instrução Normativa n° 05/2017, art. 48.
Débitos relacionados aos responsáveis Renata Maria Goncalves Mora (CNPJ: 11.405.943/0001-10) e Renata Maria Goncalves Mora (CPF: XXX.977.238-XX) :
	Data de ocorrência
	Valor histórico (R$) 
	Identificador da parcela

	14/6/2012
	73.000,00
	D

	30/4/2018
	82,60
	C

Cofre credor: Fundo Nacional de Cultura.
Responsável: Renata Maria Goncalves Mora (CPF: XXX.977.238-XX) .
Conduta: não demonstrar a boa e regular aplicação dos recursos captados com amparo no Pronac 11-8019, em face da omissão na apresentação da prestação de contas, cujo prazo encerrou-se em 30/1/2015.
Nexo de causalidade: A conduta descrita impediu o estabelecimento do nexo causal entre as possíveis despesas efetuadas com os recursos recebidos, no âmbito do Pronac 11-8019, no período de 14/06/2012 a 31/12/2014.
Culpabilidade: Não há excludentes de ilicitude, de culpabilidade e de punibilidade; é razoável supor que a responsável tinha consciência da ilicitude de sua conduta; era exigível conduta diversa da praticada, qual seja, desincumbir-se do seu dever por meio da apresentação da prestação de contas no prazo e forma devidos. 
Responsável: Renata Maria Goncalves Mora (CNPJ: 11.405.943/0001-10) .
Conduta: não demonstrar a boa e regular aplicação dos recursos captados com amparo no Pronac 11-8019, em face da omissão de seu dirigente em apresentar a prestação de contas, cujo prazo encerrou-se em 30/1/2015.
Nexo de causalidade: A conduta descrita impediu o estabelecimento do nexo causal entre as possíveis despesas efetuadas com os recursos recebidos, no âmbito do Pronac 11-8019, no período de 14/06/2012 a 31/12/2014.
Culpabilidade: Não há excludentes de ilicitude, de culpabilidade e de punibilidade; é razoável supor que a responsável pela pessoa jurídica tinha consciência da ilicitude de sua conduta; era exigível conduta diversa da praticada, qual seja, desincumbir-se do seu dever por meio da apresentação da prestação de contas no prazo e forma devidos. 
Encaminhamento: citação.
Irregularidade 2: não cumprimento do prazo originalmente estipulado para prestação de contas do Pronac 11-8019, cujo prazo encerrou-se em 30/1/2015.
Evidências da irregularidade: documentos técnicos presentes nas peças 12, 16, 17, 18, 20, 21, 22, 23, 24, 25, 26, 27, 28, 29 e 31.
Normas infringidas: art. 37, caput, c/c o art. 70, parágrafo único, da Constituição da República Federativa do Brasil; art. 93, do Decreto-lei 200/1967; art. 66, do Decreto 93.872/1986.
Responsável: Renata Maria Goncalves Mora (CPF: XXX.977.238-XX) .
Conduta: descumprir o prazo originalmente estipulado para prestação de contas dos recursos captado com amparo no Pronac 11-8019, o qual se encerrou em 30/1/2015.
Nexo de causalidade: A conduta descrita impediu o estabelecimento do nexo causal entre as possíveis despesas efetuadas com os recursos recebidos, no âmbito do Pronac 11-8019, no período de 14/06/2012 a 31/12/2014.
Culpabilidade: Não há excludentes de ilicitude, de culpabilidade e de punibilidade; é razoável supor que a responsável tinha consciência da ilicitude de sua conduta; era exigível conduta diversa da praticada, qual seja, desincumbir-se do seu dever por meio da apresentação da prestação de contas no prazo e forma devidos. 
Encaminhamento: audiência.
Em cumprimento ao pronunciamento da unidade (peça 47) , foram efetuadas citação e audiência dos responsáveis, nos moldes adiante:
 Renata Maria Goncalves Mora (CPF: XXX.977.238-XX) - promovida a citação e audiência da responsável, conforme delineado adiante:
	Comunicação: Ofício 46933/2020 - Seproc (peça 53) 
Data da Expedição: 7/9/2020
Data da Ciência: não houve (Desconhecido) (peça 54) 
Observação: Ofício enviado para o endereço do responsável, conforme pesquisa na base de dados no sistema da Receita Federal, custodiada pelo TCU (peça 51) .
	
	Comunicação: Ofício 55856/2020 - Seproc (peça 60) 
Data da Expedição: 28/10/2020
Data da Ciência: 4/11/2020 (peça 62) 
Nome Recebedor: Ilegível
Observação: Ofício enviado para o endereço do responsável, conforme pesquisa na base de dados no sistema do Renach, custodiada pelo TCU (peça 57) .
Fim do prazo para a defesa: 19/11/2020
	
 Renata Maria Goncalves Mora (CNPJ: 11.405.943/0001-10) - promovida a citação do responsável, conforme delineado adiante:
	Comunicação: Ofício 38549/2020 - Seproc (peça 52) 
Data da Expedição: 7/9/2020
Data da Ciência: não houve (Mudou-se) (peça 55) 
Observação: Ofício enviado para o endereço do responsável, conforme pesquisa na base de dados da Receita Federal, custodiada pelo TCU (peça 51) .
	
	Comunicação: Ofício 55857/2020 - Seproc (peça 59) 
Data da Expedição: 28/10/2020
Data da Ciência: 4/11/2020 (peça 63) 
Nome Recebedor: Ilegível
Observação: Ofício enviado para o endereço do responsável, conforme pesquisa na base de dados no sistema do Renach, custodiada pelo TCU (peça 57) .
Fim do prazo para a defesa: 19/11/2020
	
	Comunicação: Edital 1726/2020 - Seproc (peça 58 e 61) 
Data da Publicação: 26/10/2020
Fim do prazo para a defesa: 12/11/2020
	
Conforme Despacho de Conclusão das Comunicações Processuais (peça 64) , as providências inerentes às comunicações processuais foram concluídas. 
Transcorrido o prazo regimental, a empresa individual Renata Maria Goncalves Mora e sua representante legal, a Sra. Renata Maria Gonçalves Mora permaneceram silentes, devendo ser consideradas revéis, nos termos do art. 12, § 3º, da Lei 8.443/1992.
ANÁLISE DOS PRESSUPOSTOS DE PROCEDIBILIDADE DA IN/TCU 71/2012
Avaliação de Viabilidade do Exercício do Contraditório e Ampla Defesa
Verifica-se que não houve o transcurso de mais de dez anos desde o fato gerador sem que tenha havido a notificação dos responsáveis pela autoridade administrativa federal competente (art. 6º, inciso II, c/c o art. 19 da IN/TCU 71/2012, modificada pela IN/TCU 76/2016) , uma vez que o fato gerador da irregularidade sancionada ocorreu em 31/1/2015, e os responsáveis foram notificados sobre as irregularidades pela autoridade administrativa competente conforme abaixo:
Renata Maria Goncalves Mora (CNPJ: 11.405.943/0001-10) , por meio do Ofício nº 132/2019, recebido em 23/4/2019, conforme AR (peça 27) .
Renata Maria Goncalves Mora (CPF: XXX.977.238-XX) , por meio do Ofício nº 127/2019 (peça 22) , recebido em 23/4/2019, conforme AR (peça 26) .
Valor de Constituição da TCE 	
Verifica-se, ainda, que o valor atualizado do débito apurado (sem juros) em 1/1/2017 é de R$ 100.109,90, portanto superior ao limite mínimo de R$ 100.000,00, na forma estabelecida conforme os arts. 6º, inciso I, e 19 da IN/TCU 71/2012, modificada pela IN/TCU 76/2016. 
OUTROS PROCESSOS/DÉBITOS NOS SISTEMAS DO TCU COM OS MESMOS RESPONSÁVEIS
Informa-se que não foi encontrado débito imputável aos responsáveis em outros processos no Tribunal.
A tomada de contas especial está, assim, devidamente constituída e em condição de ser instruída.
EXAME TÉCNICO
Da validade das notificações:
Preliminarmente, cumpre tecer breves considerações sobre a forma como são realizadas as comunicações processuais no TCU. A esse respeito, destacam-se o art. 179, do Regimento Interno do TCU (Resolução 155, de 4/12/2002) e o art. 4º, inciso III, § 1º, da Resolução TCU 170, de 30 de junho de 2004, in verbis:
'Art. 179. A citação, a audiência ou a notificação, bem como a comunicação de diligência, farse-ão:
I - mediante ciência da parte, efetivada por servidor designado, por meio eletrônico, fac-símile, telegrama ou qualquer outra forma, desde que fique confirmada inequivocamente a entrega da comunicação ao destinatário;
II - mediante carta registrada, com aviso de recebimento que comprove a entrega no endereço do destinatário;
III - por edital publicado no Diário Oficial da União, quando o seu destinatário não for localizado
 (...) 
Art. 3º As comunicações serão dirigidas ao responsável, ou ao interessado, ou ao dirigente de órgão ou entidade, ou ao representante legal ou ao procurador constituído nos autos, com poderes expressos no mandato para esse fim, por meio de:
I - correio eletrônico, fac-símile ou telegrama;
II - servidor designado;
III - carta registrada, com aviso de recebimento;
IV - edital publicado no Diário Oficial da União, quando o seu destinatário não for localizado, nas hipóteses em que seja necessário o exercício de defesa.
Art. 4º. Consideram-se entregues as comunicações:
I - efetivadas conforme disposto nos incisos I e II do artigo anterior, mediante confirmação da ciência do destinatário;
II - realizadas na forma prevista no inciso III do artigo anterior, com o retorno do aviso de recebimento, entregue comprovadamente no endereço do destinatário;
III - na data de publicação do edital no Diário Oficial da União, quando realizadas na forma prevista no inciso IV do artigo anterior.
§ 1º O endereço do destinatário deverá ser previamente confirmado mediante consulta aos sistemas disponíveis ao Tribunal ou a outros meios de informação, a qual deverá ser juntada ao respectivo processo.
 (...) '
Bem se vê, portanto, que a validade da citação via postal não depende de que o aviso de recebimento seja assinado pelo próprio destinatário da comunicação, o que dispensa, no caso em tela, a entrega do AR em 'mãos próprias'. A exigência da norma é no sentido de o Tribunal verificar se a correspondência foi entregue no endereço correto, residindo aqui a necessidade de certeza inequívoca. 
Não é outra a orientação da jurisprudência do TCU, conforme se verifica dos julgados a seguir transcritos:
'São válidas as comunicações processuais entregues, mediante carta registrada, no endereço correto do responsável, não havendo necessidade de que o recebimento seja feito por ele próprio (Acórdão 3648/2013-TCU-Segunda Câmara, Relator Min. José Jorge) ;
É prescindível a entrega pessoal das comunicações pelo TCU, razão pela qual não há necessidade de que o aviso de recebimento seja assinado pelo próprio destinatário. Entregandose a correspondência no endereço correto do destinatário, presume-se o recebimento da citação.' (Acórdão 1019/2008-TCU-Plenário, Relator Min. Benjamin Zymler) ;
'As comunicações do TCU, inclusive as citações, deverão ser realizadas mediante Aviso de Recebimento - AR, via Empresa Brasileira de Correios e Telégrafos, bastando para sua validade que se demonstre que a correspondência foi entregue no endereço correto.' (Acórdão 1526/2007-TCU-Plenário, Relator Min. Aroldo Cedraz) .
A validade do critério de comunicação processual do TCU foi referendada pelo Supremo Tribunal Federal, nos termos do julgamento do MS-AgR 25.816/DF, por meio do qual se afirmou a desnecessidade da ciência pessoal do interessado, entendendo-se suficiente a comprovação da entrega do 'AR' no endereço do destinatário:
'Ementa: agravo regimental. Mandado de segurança. Desnecessidade de intimação pessoal das decisões do tribunal de contas da união. art. 179 do regimento interno do TCU. Intimação do ato impugnado por carta registrada, iniciado o prazo do art. 18 da Lei nº 1.533/51 da data constante do aviso de recebimento. Decadência reconhecida. Agravo improvido.
O envio de carta registrada com aviso de recebimento está expressamente enumerado entre os meios de comunicação de que dispõe o Tribunal de Contas da União para proceder às suas intimações.
O inciso II do art. 179 do Regimento Interno do TCU é claro ao exigir apenas a comprovação da entrega no endereço do destinatário, bastando o aviso de recebimento simples.'
Da revelia das responsáveis
No caso vertente, verifica-se que a empresária individual Renata Maria Gonçalves Mora (CPF: XXX.977.238-XX) e a sociedade empresária Renata Maria Gonçalves Mora (CNPJ: 11.405.943/0001-10) foram citadas validamente por meio do Edital nº 1.726 - TCU/Seproc, de 8/10/2020, publicado no DOU nº 207 (Seção 3, p. 104) , de 28/10/2020 (peça 61) . 
Registra-se que, antes de promover a citação pela via editalícia, foram realizadas tentativas de citar as responsáveis, nos endereços provenientes de pesquisas realizadas na base de dados da Receita Federal (peças 50 e 51) , por meio dos Ofícios nº 46933/2020 (peça 53) e 38549/2020 (peça 52) . No entanto, a entrega dos ofícios citatórios nesses endereços não ficou comprovada.
Outrossim, foram enviados os Ofícios nº 55856/2020 (peça 60) e 55857/2020  (peça 59) para os endereços constantes na base de dados do Renach, custodiada pelo TCU. Embora esses expedientes citatórios tenham sido recebidos, conforme demonstram os ARs às peças 62 e 63, promoveu-se a citação por edital, para assegurar a ampla defesa às responsáveis.
Nos processos do TCU, a revelia não leva à presunção de que sejam verdadeiras todas as imputações levantadas contra os responsáveis, diferentemente do que ocorre no processo civil, em que a revelia do réu opera a presunção da verdade dos fatos narrados pelo autor (Acórdão 1009/2018-TCU-Plenário, Relator Min. Bruno Dantas; 2369/2013 - TCU - Plenário, Relator Min. Benjamin Zymler e 2449/2013 - TCU - Plenário, Relator Min. Benjamin Zymler) . Dessa forma, a avaliação da responsabilidade do agente não pode prescindir da prova existente no processo ou para ele carreada. 
Ao não apresentar sua defesa, as responsáveis deixaram de produzir prova da regular aplicação dos recursos sob sua responsabilidade, em afronta às normas que impõem aos gestores públicos a obrigação legal de, sempre que demandados pelos órgãos de controle, apresentar os documentos que demonstrem a correta utilização das verbas públicas, a exemplo do contido no art. 93 do Decreto-lei 200/1967: 'Quem quer que utilize dinheiros públicos terá de justificar seu bom e regular emprego na conformidade das leis, regulamentos e normas emanadas das autoridades administrativas competentes'. 
Não obstante a revelia, e em homenagem ao princípio da verdade real que informa o processo no TCU, os autos foram novamente compulsados, não se encontrando qualquer elemento que pudesse ser aproveitado em favor das responsáveis.
Em consulta aos sistemas Salic e SalicNet, realizada na data de 7/2/2020, verifica-se que os responsáveis também não apresentaram contas junto ao instaurador e continuam inadimplentes.
Em se tratando de processo em que a parte interessada não se manifestou acerca das irregularidades imputadas, não há elementos para que se possa efetivamente aferir e reconhecer a ocorrência de boa-fé na conduta das responsáveis, podendo este Tribunal, desde logo, proferir o julgamento de mérito pela irregularidade das contas, conforme os termos dos §§ 2º e 6º do art. 202 do Regimento Interno do TCU. (Acórdão 2064/2011-TCU-Primeira Câmara (relator Min. Ubiratan Aguiar) , 6.182/2011-TCU-1ª Câmara (relator Min. Weber de Oliveira) , 4.072/2010-TCU-1ª Câmara (Relator Min. Valmir Campelo) , 1.189/2009-TCU-1ª Câmara (Relator Min. Marcos Bemquerer) , 731/2008-TCU-Plenário (Relator Min. Aroldo Cedraz) .
Dessa forma, a empresária individual Renata Maria Gonçalves Mora (CPF: XXX.977.238-XX) e a sociedade empresária Renata Maria Gonçalves Mora (CNPJ: 11.405.943/0001-10) devem ser consideradas revéis, nos termos do art. 12, § 3º, da Lei 8.443/1992, devendo as contas serem julgadas irregulares, condenando-as solidariamente ao débito apurado e aplicando-lhes a multa prevista no art. 57 da Lei 8.443/1992.
Prescrição da Pretensão Punitiva
Vale ressaltar que a pretensão punitiva do TCU, conforme Acórdão 1441/2016-TCU-Plenário, Relator Min. Benjamin Zymler, que uniformizou a jurisprudência acerca dessa questão, subordina-se ao prazo geral de prescrição indicado no art. 205 do Código Civil, que é de dez anos, contado da data de ocorrência da irregularidade sancionada, nos termos do art. 189 do Código Civil, sendo este prazo interrompido pelo ato que ordenar a citação, a audiência ou a oitiva dos responsáveis.
No caso em exame, não ocorreu a prescrição, uma vez que a irregularidade sancionada ocorreu em 31/1/2015, e o ato de ordenação da citação ocorreu em 21/7/2020 (peça 47) .
Cumulatividade de multas 
Quanto à possibilidade de aplicação cumulativa das multas dos arts. 57 e 58, inciso I, da Lei 8.443/1992, o Tribunal reconhece que existe relação de subordinação entre as condutas de 'não comprovação da aplicação dos recursos' e de 'omissão na prestação de contas', sendo a primeira consequência da segunda, o que enseja, na verificação das duas irregularidades, a aplicação da multa do art. 57, com o afastamento da multa do art. 58, inciso I, em atenção ao princípio da absorção (Acórdão 9579/2015-TCU-Segunda Câmara, Relator Min. Vital do Rêgo; Acórdão 2469/2019-TCU-Primeira Câmara, Relator Min. Augusto Sherman) .
Conforme leciona Cezar Bitencourt (Tratado de Direito Penal: parte geral - 8ª Edição - São Paulo: Saraiva, 2003. Pg. 565) , na absorção, ' (...) a pena do delito mais grave absorve a pena do delito menos grave, que deve ser desprezada'. No caso concreto, a 'omissão no dever de prestar contas', embora seja uma irregularidade autônoma, funciona como fase ou meio para a consecução da 'não comprovação da aplicação dos recursos', havendo clara relação de interdependência entre essas condutas. Dessa forma, recaindo as duas ocorrências num mesmo gestor, deve prevalecer a pena do delito mais grave, qual seja, a multa do art. 57, da Lei 8.443/1992.
Cumpre observar, ainda, que a conduta das responsáveis, consistente nas irregularidades 'não comprovação da boa e regular aplicação dos recursos federais repassados em face da omissão no dever de prestar contas' e 'não cumprimento do prazo para apresentação de prestação de contas pelo gestor dos recursos', configura violação não só às regras legais, mas também aos princípios basilares da Administração Pública, eis que, em última análise, ocorre o comprometimento da necessária satisfação à sociedade sobre o efetivo emprego dos recursos públicos postos à disposição da municipalidade, por força do instrumento de repasse em questão.
Nesses casos, em que fica evidente a falta de transparência e lisura, não há como afastar as suspeitas sempre presentes de que a totalidade dos recursos públicos federais, transferida ao município, tenha sido integralmente desviada, em prol de gestor ímprobo, ou de pessoas por ele determinadas, a revelar grave inobservância de dever de cuidado no trato com a coisa pública, isto é, ato praticado com culpa grave, pois, na espécie, a conduta do responsável se distancia daquela que seria esperada de um administrador público minimante diligente, num claro exemplo de erro grosseiro a que alude o art. 28 do Decreto-lei 4.657/1942 (Lei de Introdução às Normas do Direito Brasileiro) , incluído pela Lei 13.655/2018 (Acórdão 1689/2019-TCU-Plenário, Relator Min. Augusto Nardes; Acórdão 2924/2018-TCU-Plenário, Relator Min. José Mucio Monteiro; Acórdão 2391/2018-TCU-Plenário, Relator Min. Benjamin Zymler) . 
CONCLUSÃO
Em face da análise promovida na seção 'Exame Técnico', verifica-se que a empresária individual Renata Maria Gonçalves Mora (CPF: XXX.977.238-XX) e a sociedade empresária Renata Maria Gonçalves Mora (CNPJ: 11.405.943/0001-10) não lograram comprovar a boa e regular aplicação dos recursos, instados a se manifestar, optaram pelo silêncio, configurando a revelia, nos termos do § 3º do art. 12 da Lei 8.443/1992. Ademais, inexistem nos autos elementos que demonstrem a boa-fé das responsáveis ou a ocorrência de outras excludentes de culpabilidade.
Vale ressaltar que a jurisprudência pacífica nesta Corte é no sentido da imprescritibilidade das ações de ressarcimento ao erário (Súmula TCU 282) . Dessa forma, identificado dano ao erário, devese instaurar e julgar o processo de tomada de contas especial para responsabilizar seus agentes causadores, respeitando o direito ao contraditório e à ampla defesa, independentemente de quando ocorreram os atos impugnados.
Verifica-se também que não houve a prescrição da pretensão punitiva, conforme análise já realizada (item 36) .
Tendo em vista que não constam dos autos elementos que permitam reconhecer a boa-fé das responsáveis, sugere-se que as suas contas sejam julgadas irregulares, nos termos do art. 202, § 6º, do Regimento Interno do TCU, com a imputação do débito atualizado monetariamente e acrescido de juros de mora, nos termos do art. 202, § 1º, do Regimento Interno do TCU, descontado o valor eventualmente recolhido, com a aplicação da multa prevista no art. 57 da Lei 8.443/1992.
Por fim, como não houve elementos que pudessem modificar o entendimento acerca das irregularidades em apuração, mantém-se a matriz de responsabilização presente na peça 44.
PROPOSTA DE ENCAMINHAMENTO
Diante do exposto, submetemos os autos à consideração superior, propondo ao Tribunal:
considerar revéis as responsáveis Renata Maria Goncalves Mora (CPF: XXX.977.238-XX) e Renata Maria Goncalves Mora (CNPJ: 11.405.943/0001-10) , para todos os efeitos, dando-se prosseguimento ao processo, com fulcro no art. 12, § 3º, da Lei 8.443/1992; 
julgar irregulares, nos termos dos arts. 1º, inciso I, 16, inciso III, alíneas 'a' e 'c', da Lei 8.443/1992, c/c os arts. 19 e 23, inciso III, da mesma Lei, as contas das responsáveis Renata Maria Goncalves Mora (CPF: XXX.977.238-XX) e Renata Maria Goncalves Mora (CNPJ: 11.405.943/0001-10) , condenando-as solidariamente ao pagamento da importância a seguir especificada, atualizada monetariamente e acrescida dos juros de mora, calculada a partir da data discriminada até a data da efetiva quitação do débito, fixando-lhes o prazo de quinze dias, para que comprovem, perante o Tribunal, o recolhimento da referida quantia aos cofres do Fundo Nacional de Cultura, nos termos do art. 23, inciso III, alínea 'a', da citada lei, c/c o art. 214, inciso III, alínea 'a', do Regimento Interno do TCU.  
		Débitos relacionados à responsável Renata Maria Goncalves Mora (CPF: XXX.977.238-XX) em solidariedade com Renata Maria Goncalves Mora (CNPJ: 11.405.943/0001-10) :
	Data de ocorrência
	Valor histórico (R$) 
	Tipo da parcela

	14/6/2012
	73.000,00
	Débito

	30/4/2018
	82,60
	Crédito

Valor atualizado do débito (com juros) em 5/2/2021: R$ 126.278,86.
aplicar individualmente às responsáveis Renata Maria Goncalves Mora (CPF: XXX.977.238-XX) e Renata Maria Goncalves Mora (CNPJ: 11.405.943/0001-10) , a multa prevista no art. 57 da Lei 8.443/1992 c/c o art. 267 do Regimento Interno do TCU, fixando-lhes o prazo de quinze dias, a contar da notificação, para que comprovem, perante o Tribunal (art. 214, III, alínea 'a', do Regimento Interno do TCU) , o recolhimento da dívida aos cofres do Tesouro Nacional, atualizada monetariamente desde a data do acórdão que vier a ser proferido por este Tribunal até a data do efetivo recolhimento, se paga após o vencimento, na forma da legislação em vigor;
autorizar, desde logo, a cobrança judicial das dívidas, caso não atendidas as notificações, na forma do disposto no art. 28, inciso II, da Lei 8.443/1992;
autorizar também, desde logo, se requerido, com fundamento no art. 26, da Lei 8.443, de 1992, c/c o art. 217, §§ 1º e 2º, do Regimento Interno do TCU, o parcelamento das dívidas em até 36 parcelas, incidindo, sobre cada parcela, corrigida monetariamente, os correspondentes acréscimos legais, fixando-lhe o prazo de quinze dias, a contar do recebimento da notificação, para comprovar, perante o Tribunal, o recolhimento da primeira parcela, e de trinta dias, a contar da parcela anterior, para comprovar os recolhimentos das demais parcelas, devendo incidir, sobre cada valor mensal, atualizado monetariamente, os juros de mora devidos, no caso do débito, na forma prevista na legislação em vigor, alertando os responsáveis de que a falta de comprovação do recolhimento de qualquer parcela importará o vencimento antecipado do saldo devedor, nos termos do § 2º do art. 217 do Regimento Interno deste Tribunal; 
esclarecer à responsável Renata Maria Goncalves Mora (CPF: XXX.977.238-XX) que, caso se demonstre, por via recursal, a correta aplicação dos recursos, mas não se justifique a omissão da prestação de contas, o débito poderá ser afastado, mas permanecerá a irregularidade das contas, dando-se ensejo à aplicação da multa prevista no art. 58, inciso I, da Lei 8.443/1992;
enviar cópia do acórdão a ser prolatado à Procuradoria da República no Estado da Paraíba, nos termos do § 3º do art. 16 da Lei 8.443/1992, c/c o § 7º do art. 209 do Regimento Interno do TCU, para adoção das medidas cabíveis; e
enviar cópia do acórdão que vier a ser proferido ao Secretaria Especial da Cultura e aos responsáveis, para ciência;
informar à Procuradoria da República no Estado da Paraíba, à Secretaria Especial da Cultura e às responsáveis que a presente deliberação, acompanhada do Relatório e do Voto que a fundamenta, está disponível para a consulta no endereço www.tcu.gov.br/acordaos, além de esclarecer que, caso requerido, o TCU poderá fornecer sem custos as correspondentes cópias, de forma impressa; e
informar à Procuradoria da República no Estado da Paraíba que, nos termos do parágrafo único do art. 62 da Resolução TCU 259/2014, os procuradores e membros do Ministério Público credenciados nesta Corte podem acessar os presentes autos de forma eletrônica e automática, ressalvados apenas os casos de eventuais peças classificadas como sigilosas, as quais requerem solicitação formal."
	É o Relatório.

não há

Procurador Marinus Eduardo De Vries Marsico

TOMADA DE CONTAS ESPECIAL. RECURSOS DA LEI ROUANET. OMISSÃO NA PRESTAÇÃO DE CONTAS. REVELIA. IRREGULARIDADE, DÉBITO E MULTA.

TOMADA DE CONTAS ESPECIAL (TCE)

A Secretaria Especial de Cultura instaurou esta tomada de contas especial contra a empresária individual Renata Maria Gonçalves Mora (CPF: 249.977.238-78) e a sociedade empresária Renata Maria Gonçalves Mora (CNPJ: 11.405.943/0001-10) em razão da omissão na prestação de contas de R$ 73.000,00, captados em 2012 com base na Lei 8.313/1991 (Lei Rouanet) , para realização do projeto cultural Pronac 11-8019, denominado "Som de Madeira".
2.	No âmbito desta Corte, a Secretaria de Controle Externo de Tomada de Contas Especial - SecexTCE procurou efetuar as citações da empresária individual e da sociedade empresária, mediante entrega de ofícios nos endereços constantes do Sistema CPF da Receita Federal do Brasil e do Registro Nacional de Carteira de Habilitação - Renach. Frustradas essas tentativas, recorreu-se à citação por edital. Contudo, não houve manifestação, o que acarretou a revelia.
3.	Assim, em pareceres uniformes e com apoio do Ministério Público junto ao TCU - MPTCU, a unidade técnica opinou pela irregularidade das contas, com condenação em débito solidário e aplicação de multas individuais proporcionais.
4.	Com um pequeno ajuste que exporei mais à frente, acompanho tal proposta.
5.	Diante da omissão de prestação de contas e da revelia das responsáveis, remanesce sem comprovação a correta aplicação dos recursos captados, o que acarreta a presunção de seu uso inadequado, o que acarreta a irregularidade destas contas especiais.
6.	No tocante à imputação de débito e de multas individuais, chamo a atenção para a discussão suscitada pelo Ministro Vital do Rego no Voto condutor do Acórdão 4508/2020-TCU-Primeira Câmara:
"Quanto à jurisprudência deste Tribunal, pelo que pude observar, não há uniformidade quanto à forma de condenar essa sociedade individual. Em alguns julgados, há a condenação tanto da sociedade empresária quanto do empresário individual. Em outros, somente a pessoa física é condenada ao pagamento do débito.
Em todos os casos, entretanto, é observada a não aplicação de multa à firma individual e ao empresário individual, simultaneamente, de forma a não caracterizar o bis in idem, posto que o patrimônio envolvido é único.
Em meus julgados, optei por condenar somente os empresários individuais, dada a confusão patrimonial existente entre o empresário e a firma individual, não vislumbrando motivos para a condenação solidária da empresa, até diante da ausência de personalidade jurídica desta última.
Não obstante isso, não pude deixar, nesta oportunidade, de considerar a preocupação externada pelo Min. Augusto Sherman no voto condutor do Acórdão 11855/2019-TCU-Primeira Câmara, de que a existência de um CNPJ para a firma individual, ainda que não importe em personalidade jurídica distinta da do empresário, pode resultar, talvez até por equívoco, em distinta propriedade de bens nos cadastros de entidades como bancos, cartórios e departamento de trânsito.
Assim, de forma a conferir maior eficácia na busca de bens e no ressarcimento em fase de execução de dívida, S.Exa. defendeu, naquele julgado, a condenação solidária entre a empresa individual e o empresário.
Neste processo, o representante do MPTCU sugeriu a aposição, no acórdão a ser proferido, dos números do CPF e do CNPJ ao lado do nome do empresário individual, buscando, na mesma linha do acórdão acima mencionado, ampliar as buscas de bens em caso de eventual cobrança judicial posterior.
Entendo que a solução alvitrada pelo MPTCU pode resolver o problema suscitado no Acórdão 11855/2019-TCU-Primeira Câmara. A inclusão do CNPJ ao lado do CPF do empresário individual possibilitará a ampliação da busca pelos bens na fase de execução, sem que seja preciso condenar a empresa individual que não possui personalidade jurídica.
Por fim, acompanho a jurisprudência pacífica quanto à imposição de multa somente ao empresário individual."
7.	Assim, dado o precedente acima, entendo que somente devem ser julgadas as contas da microempresária individual e somente a ela devem ser impostos o débito e a multa do art. 57 da Lei 8.443/1992, sem prejuízo da inclusão do CNPJ ao lado do CPF no acórdão condenatório.
	Com esse ajuste, acolho os pareceres e voto pela adoção da minuta de acórdão que trago a este Colegiado. 
TCU, Sala das Sessões, em 8 de junho de 2021.
JORGE OLIVEIRA 
Relator